【裁判字號】    90,自,278
【裁判日期】    920924
【裁判案由】    偽造文書等
【裁判全文】
臺灣士林地方法院刑事判決
    自  訴  人  丁○○
                乙○○
                戊○○
                丙○○
    共     同
    自訴代理人  王信雄律師
    被      告  甲○○
    選任辯護人  張文坤律師
右列被告因偽造文書等案件，經自訴人等分別提起自訴，本院合併審理，並判決如左
：
    主  文
甲○○連續行使偽造私文書，足以生損害於他人，處有期徒刑參月，如易科罰金，以
參佰元折算壹日，如附表所示偽造署押均沒收；又共同連續行使偽造私文書，足以生
損害於公眾及他人，處有期徒刑肆月，如易科罰金，以參佰元折算壹日。應執行有期
徒刑陸月，如易科罰金，以參佰元折算壹日，如附表所示偽造署押均沒收。
    事  實
一、甲○○與丁○○係兄妹，丁○○投保國泰人壽保險公司（下稱國泰保險公司）「
    萬代福二一一終身壽險」（保單號碼：三九八一五一四一五號），並委由其父
    親廖朝代為處理保險事宜，廖朝則再指示甲○○辦理繳納保費等保險相關事宜，
    其間並曾將上開保險變更為「美滿人生三一二終身險」。詎甲○○竟利用處理上
    開保險事宜，保管丁○○供上開保險所用印鑑章之便，基於盜用印章、行使偽造
    私文書之概括犯意及意圖為自己不法所有之詐欺犯意，明知未經廖朝之授權，亦
    未徵得丁○○之同意，擅自於民國八十九年七月三十一日某時，在其住處向前來
    之國泰保險公司士林展業處展業員游唐嬌雲表示丁○○欲提前終止上開保險契約
    ，並在申請終止契約所需之「解約金給付申請書」上之申請人欄內偽造「丁○○
    」之署押一枚並盜蓋丁○○之印鑑章，而偽造用以證明丁○○本人欲申請終止保
    險契約之私文書，再交予國泰保險公司展業員游唐嬌雲，進而向國泰公司遞件申
    請而行使上開私文書，使國泰保險公司承辦人員陷於錯誤，誤認上開保險之要保
    人丁○○本人確有終止保險契約之意思，而同意終止保險契約，並將應給付之解
    約金及壽險紅利合計新臺幣（下同）十二萬一千二百三十七元，以簽發同面額、
    受款人為丁○○之劃線禁止背書轉讓支票一紙為付款方式，於同年八月四日由游
    唐嬌雲將該紙支票交予甲○○收受，甲○○取得支票後，旋承前盜用印章及行使
    偽造私文書之概括犯意，在游唐嬌雲交付之「國泰人壽保險股份有限公司給付收
    據」上之受款人欄內接續偽造「丁○○」署押一枚及盜蓋丁○○印鑑章一枚，並
    在受益人欄內盜蓋丁○○之印鑑章一枚，而偽造用以證明收受解約金支票之收據
    即私文書後，再交付游唐嬌雲繳回國泰保險公司而加以行使，足以生損害於廖朝
    、丁○○本人及國泰保險公司處理保險業務之正確性。甲○○取得上開支票後，
    為求存入丁○○帳戶內兌現，乃隱瞞真正用途而向丁○○借取其郵政存簿儲金存
    摺（局號：七五一五－七、帳號：四三二五－）及提款卡，於八十九
    年八月七日先將上開支票存入該丁○○上開郵局帳戶內交換，再於同年月八日及
    十四日以提款卡陸續領出合計十二萬一千元之款項後，均供己花用。嗣因丁○○
    於九十年十月九日因工作受傷，欲向國泰保險公司申請上開保險理賠時，經該公
    司承辦人員告知業已終止保險契約，始查知上情。
二、廖朝嗣於九十年六月二十八日因意外死亡，甲○○知情後，旋利用代父親保管存
    摺及印鑑章之機會，基於盜用印章、行使偽造私文書之概括犯意，及意圖為自己
    不法所有之詐欺取財犯意，明知廖朝已經死亡而不可能再予同意授權，仍於九十
    年六月二十九日（即廖朝死亡翌日）前往台北銀行士林分行，填寫自廖朝名下第
    00000000000－0號外匯活期存款帳戶轉帳支出美金一千九百五十元
    、加拿大幣八千八百元及加拿大幣六十五元之「台北銀行外匯活期存款取款憑條
    」三張，並接續在各該取款憑條之存戶簽章欄內盜蓋廖朝之印鑑章各一枚，而偽
    造足以表彰廖朝本人同意因辦理上開外幣結售而先轉帳支出之私文書三紙，再將
    該三紙取款憑條均交予台北銀行士林分行櫃臺承辦人員而加以行使，使該承辦人
    員依據該行關於結售外幣活期存款帳戶內外幣之規定，將上開外幣轉帳支出後，
    辦理結匯手續，分別兌換為新臺幣六萬七千零七十元、十九萬八千一百七十六元
    及一千四百六十四元，再依甲○○指示逐筆存入廖朝開設於台北銀行士林分行之
    活期儲蓄存款帳戶（又稱愛心存款帳戶，帳號為：000000000000）
    ，足以生損害於台北銀行對於存款管理之正確性及廖朝之其他法定繼承人；甲○○旋於同日基於詐欺取財之犯意，並承前盜蓋印章、行使偽造私文書概括犯意，
    並因胞兄丁○○亦明知父親廖朝已經死亡，要求甲○○將廖朝所留帳戶內之存款
    領出供喪葬費使用，而與其胞兄丁○○共同基於盜蓋印章、行使偽造私文書之犯
    意聯絡，由甲○○於辦理上開結匯外幣手續後之同日，在台北銀行士林分行填寫
    自前開廖朝愛心存款帳戶提領現金二十一萬三千五百五十元（即廖朝原本於愛心
    帳戶中之存款餘額）、二十六萬五千二百四十六元（即上開美金一千九百五十元
    及加拿大幣八千八百元結匯所得）及一千四百六十四元（即上開加拿大幣六十五
    元結匯所得）之「台北銀行存摺類存款取款憑條」三張，並接續在各該取款憑條
    之存戶簽章欄內各盜蓋廖朝印鑑章一枚，而偽造用於表示廖朝同意自上開愛心存
    款帳戶領出上開三筆現金之私文書三張後，均交由台北銀行櫃臺承辦人員，而加
    以行使，使該承辦人員陷於錯誤，誤信廖朝本人確有提款之意思，而將上開提款
    金額以現金悉數交付甲○○，足以生損害於台北銀行對帳務管理之正確性、稅捐
    機關對於遺產稅課徵之正確性及廖朝之其他法定繼承人。甲○○取得上開金錢後
    ，除依丁○○指示，將其中之二十萬三千五百五十元匯入丁○○在台北區中小企
    業銀行開設之活期儲蓄存款帳戶（帳號：三二00000000號），作
    為辦理廖朝後事之喪葬費，其餘款項合計二十七萬六千七百一十元則均供己花用
    。
    理  由
一、犯罪事實一、部分：訊據被告甲○○，固坦承其胞兄即自訴人丁○○投保國泰保
    險公司之「美滿人生三一二終身險」，均由伊負責繳交保費並保管丁○○供保險
    所用之印鑑章，伊確有於前揭時、地，以丁○○名義填寫解約金申請書，辦理終
    止上開保險契約，並於領得解約金支票一紙後，填具給付收據交予國泰保險公司
    ，再將該支票存入丁○○之帳戶內兌現，並以提款卡將款項領出等情不諱，惟矢
    口否認有何行使偽造私文書及詐欺取財之犯意，辯稱：丁○○之保險均是由父親
    廖朝出錢繳交保費及作主決定相關事宜，嗣因廖朝財務狀況不佳，才指示伊將該
    保險終止，以減少支出，取得之解約金亦均交予父親云云。惟查：
(一)自訴人丁○○係於八十三年四月一日投保國泰保險公司之「萬代福二一一終身壽
    險」，保險金額為一百萬元，嗣於八十五年十月三十一日變更保額為五十萬元，
    再於八十六年四月十五日轉換為「美滿人生三一二終身壽險」等情，業據被告自
    承在卷，核與證人即國泰保險公司展業員游唐嬌雲到庭證述無訛（見本院九十二
    年四月十一日訊問筆錄），並有國泰萬代福二一一終身壽險要保書、變更保額申
    請書及國泰人壽保險契約轉換申請書等件影本在卷可憑，可以認定。
(二)又自訴人丁○○投保上開保險，係因其與胞妹丙○○於八十年間出賣渠二人名下
    土地後，得款一千二百八十萬九千八百九十二元，款項存入父親廖朝在合作金庫
    的帳戶內，交由父親保管，八十三年四月間因其胞姐乙○○在國泰保險公司工作
    之故，乃同意投保上開萬代福二一一終身壽險，保費則由父親自上開保管之賣土
    地得款支付等情，亦據自訴人指陳明確，核與證人乙○○到院證述：伊於八十三
    年間在國泰保險公司工作，當時伊弟弟丁○○賣土地有一筆錢，便在八十三年四
    月間由伊承辦投保萬代福二一一保險等語（見本院九十一年十月三十日訊問筆錄
    ）相符，並有自訴人丁○○提出之土地登記謄本影本三份、廖朝合作金庫活期儲
    蓄存款存摺影本等件為憑，亦堪與認定。
(三)又自訴人丁○○指訴：伊投保之萬代福二一一終身壽險，嗣經轉換為美滿人生三
    一二終身壽險後，業經被告以伊名義，填寫「解約金給付申請書」，並在其上簽
    寫「丁○○」署押並蓋用伊之印鑑章，而於前揭時、地辦理終止契約，且國泰保
    險公司為給付解約金及壽險紅利，所簽發之面額十二萬一千二百三十七元支票已
    由被告領取，被告並以伊名義簽寫給付收據一紙，支票則係存入伊之郵局帳戶交
    換後，再由被告以提款卡領出等情，業據被告自承在卷，並經證人即辦理上開終
    止契約手續之國泰保險公司展業員游唐嬌雲到院結證無訛（見本院九十二年四月
    十一日訊問筆錄），並有「解約金給付申請書」、「國泰人壽保險股份有限公司
    給付收據」影本各一紙及丁○○郵政存簿儲金存摺影本在卷可憑，亦堪予採信。
(四)被告辯稱系爭保險相關事項均由父親廖朝作主決定，再囑其前往辦理等情，雖為
    自訴人丁○○所全部否認，並指稱該保險之事僅能由其自己決定云云。然查：自
    訴人丁○○之父廖朝為招贅夫，廖朝配偶過世後，乃由自訴人丁○○與胞妹丙○○共同繼承母親所留下之土地，惟上開土地出售後，賣得款項均存放父親廖朝帳
    戶，由父親保管等情業據自訴人丁○○陳明在卷，復據證人乙○○證述：存放賣
    土地所得之帳戶存摺由父親廖朝保管，丁○○如要動支該筆款項，必須先跟父親
    講，由父親寫好取款條後再去領，父親不會將存摺交給丁○○自己領錢等語（見
    本院九十一年十月三十日訊問筆錄）明確，且系爭保險保費係由廖朝代為繳交，
    且供保險使用之印鑑章亦均交廖朝保管等情，復據自訴人丁○○自承在卷（見九
    十二年三月十九日訊問筆錄），參以本院訊之自訴人丁○○系爭保險多久可領一
    次紅利，每次紅利可領多少錢，自訴人亦陳稱並不清楚等語（見本院九十一年二
    月二十二日訊問筆錄）在卷，綜上諸情互參以觀，堪認自訴人丁○○應有授權其
    父親廖朝代為處理該保險之相關事宜，又自訴人丁○○對於父親廖朝生前均指示
    被告前往辦理該保險繳款之事，亦不否認，是被告辯稱上開保險有關事項，係由
    父親廖朝決定後，再指示其前往辦理等語，應非無據，尚可採信。是本案應進一
    步審究者，被告辦理系爭保險終止手續，是否亦係依父親廖朝之授權指示辦理？
(五)查，上開保險係由自訴人父親廖朝代為支付保費及管理等情，固據認定如前，然
    觀乎保險之要保人及被保險人均為自訴人丁○○，且係由丁○○交付父親保管之
    金錢支付保費之情，佐以證人乙○○到院證述：自訴人丁○○曾經動過肺部手術
    ，伊父親得知丁○○動過肺部手術還能投保，當時還很高興等語（見本院九十一
    年十月三十日訊問筆錄）及參以終止保險契約後，不僅攸關壽險保障之喪失，且
    即無庸繼續繳納保費，影響重大之常理，及衡以自訴人丁○○係廖朝之唯一兒子
    之事實，廖朝是否會驟然終止自訴人丁○○之保險契約，已非無疑，又廖朝如確
    有為終止系爭保險之決定，必當隨即告知自訴人丁○○知悉，始屬合理，然本案
    自訴人丁○○係於保險終止後經過一年餘之九十一年十月間，因工作受傷向國泰
    公司申請保險理賠，始被告知保險契約業已終止等情，業據自訴人丁○○指訴明
    確，並提出診斷證明書一紙為憑，是依上開說明，被告辯稱父親廖朝指示其終止
    保險契約之辯，真實性實屬有疑；再者，被告於本院調查時初稱：為兌現解約金
    支票，曾向自訴人丁○○借用存摺及提款卡，當時伊曾向丁○○表示要將保險退
    保解約金存入戶頭，且存摺是由丁○○自己交給父親云云（見本院九十一年五月
    二十七日訊問筆錄），嗣經自訴人代理人以被告借用存摺時，如有向自訴人丁○○說明保險終止之事，自訴人豈有嗣後再向保險公司申請理賠之可能等語質之被
    告，被告始改稱：伊並未向丁○○說解約之事，只是說要辦保險，伊以為父親會
    跟丁○○說云云（見本院九十二年六月十一日訊問筆錄），核其先後所辯，出入
    甚大，且飾卸辯解之跡明顯，適足以徵其無法合理解釋如廖朝決定終止契約，何
    以丁○○竟不知悉之疑點，況被告如確信父親有向丁○○告知終止保險契約之事
    ，其嗣後向蕭明借用提款卡時，大可直接表明係因辦理終止保險契約所需，被告
    捨此不由，反以為了「辦保險」云云之閃爍之詞為由，此等作法與一般常情有悖
    ，足徵被告於向自訴人丁○○借用存摺及提款卡時，係刻意不使自訴人丁○○知
    悉關於終止保險契約之事，而此益徵應無廖朝指示被告終止系爭保險契約情事甚
    明。至被告另以自訴人丁○○拿回存摺後，當可察覺其帳戶內之異常資金進出，
    惟自訴人竟未表示疑義，顯然事先即已知悉出借存摺及金融卡係為供被告辦理終
    止保險契約云云，然查，被告係利用自訴人丁○○之帳戶存入支票後，再將兌現
    之款項全數領出，業據認定如前，是以，自訴人丁○○之帳戶餘額既未因被告借
    用存摺發生帳戶餘額增加或短少之現象，復參以被告係自訴人丁○○之胞妹，自
    訴人丁○○取回存摺後，是否當然向被告追查帳戶內款項進出之緣由，顯非必然
    ，是被告此部分所辯，並不足為有利其認定之依據。此外，被告復未能交代領得
    解約金之流向，是其所辯，不足採信。
(六)綜上，自訴人丁○○指訴被告冒用其名義，將系爭保險契約終止並詐領解約金之
    犯行，事證明確，堪予認定。
二、犯罪事實二、部分：訊據被告，固坦承其於父親廖朝過世後，在前揭時、地，持
    廖朝之印鑑章，將廖朝之外幣存款帳戶內美金一千九百五十元辦理結匯為新臺幣
    後，指示銀行存入廖朝於台北銀行士林分行開立之活期儲蓄帳戶，伊再以廖朝名
    義填寫取款條將轉存入上開活期儲蓄帳戶之上開新臺幣領出，並依自訴人丁○○
    要求，將該帳戶內原先之餘額亦同時領出供廖朝之喪葬費使用等犯行不諱，惟矢
    口否認有何詐欺取財之犯行，辯稱：廖朝外幣存款內之美金係伊所有，因伊自己
    之戶頭遭凍結，才暫借父親之外幣帳戶存放，並無不法所有之意圖云云。惟查：
(一)廖朝於九十年六月二十八日因意外死亡，有台灣士林地方法院檢察署檢察官相驗
    屍體證明書一紙在卷可憑。被告因替父親廖朝保管台北銀行士林分行之外匯活期
    存款帳戶及活期儲蓄帳戶之存摺及印鑑章，明知廖朝已經死亡，仍於九十年六月
    二十九日前往台北銀行士林分行，接續填寫自廖朝名下之第000000000
    000號外匯活期存款帳戶內領取美金一千九百五十元、加拿大幣八千八百元及
    加拿大幣六十五元之「台北銀行外匯活期存款取款憑條」三張，並分別在各該取
    款憑條之存戶簽章欄內盜蓋廖朝之印鑑章各一枚，而偽造足以表彰廖朝本人同意
    將上開外幣自帳戶領出供結售為台幣之私文書三紙，再將之交予台北銀行士林分
    行之承辦人員而加以行使，並使該承辦人員依據該行關於結售外幣活期存款帳戶
    內外幣之規定，將上開外幣分別兌換為新臺幣六萬七千零七十元、十九萬八千一
    百七十六元及一千四百六十四元後，逐筆匯入廖朝於台北銀行士林分行所開立之
    活期儲蓄存款帳戶（又稱愛心存款帳戶，帳號為：000000000000）
    等情，亦據被告甲○○自承明確，並有台北銀行士林分行九十二年三月十九日函
    附「台北銀行外匯活期存款取款憑條」三紙（均影本）及上開廖朝愛心存款帳戶
    存摺影本一份等件在卷足憑，堪予認定。
(二)又被告於辦妥上開結匯外幣同日，旋再以廖朝名義，將外幣結匯後轉入廖朝愛心
    存款帳戶內之新台幣合計二十六萬六千七百一十元，以取款憑條二紙提現領出，
    另再依自訴人丁○○之要求，將該愛心帳戶內之存款餘額，以取款憑條一紙提現
    領出二十一萬三千五百五十元後，並將其中之二十萬三千五百五十元匯入自訴人
    丁○○開設於台北區中小企業銀行之活期儲蓄存款帳戶，供辦理廖朝喪葬之用等
    情，亦均據被告自承明確，核與自訴人丁○○陳明：伊於父親過世後，要求甲○○匯錢到伊戶頭等語（見本院九十二年八月二十日審判筆錄）相符，並有上開台
    北銀行士林分行函附「台北銀行存摺類存款取款憑條」影本三紙、上開廖朝愛心
    存款帳戶存摺影本一份及丁○○台北區中小企業銀行活期儲蓄存款存摺影本一份
    在卷可憑，亦同堪認定。
(三)雖被告以上開美金係因父親需錢花用，自訴人丙○○自國外匯入給父親，伊再支
    出同額台幣買下後，暫時借放於父親廖朝帳戶云云置辯，否認有自己有不法所有
    之意圖，然此為自訴人等所堅詞否認，經本院曉諭被告提出足以證明其所稱以等
    值台幣向廖朝購買上開美金之事之證據供本院調查，被告固於九十二年二月二十
    六日本院調查時，當庭提出其自行製作，登載四筆支出（合計為六萬七千三百八
    十元）之便條紙一張及相關單據為憑，然查，該便條紙上明載「爸爸死亡時．．
    ．．」等語，堪認係於廖朝死後始行製作，又所載支出明細包括數筆用途不同之
    支出名目，並非一整筆支出，其中尚包括「３０００爸取現」等已無從查證之支
    出名目，則該等名目支出是否果係用於向廖朝購買等值外幣，抑或係臨訟拼湊之
    結果，已屬有疑，況廖朝帳戶內之美金，係在九十年一月二十日即已存入帳戶，
    有上開存摺可憑，而被告提出便條紙所載之支出，則均發生在九十年六月間，二
    者相隔近半年之久，廖朝苟係如被告所辯因缺錢花用，始由丙○○於一月間匯入
    美金，自應於取得美金即時結匯後支出，又如係由被告以等值台幣買下該筆美金
    ，被告亦應於當時即以等值台幣支付廖朝之開銷，以解燃眉之需，何以竟延至六
    月間始由被告以代父親支付上開便條紙所載開銷之方式付款，此顯於常情有悖，
    是該便條紙並不足以證明被告確有依其上所載支出名目，向父親購買上開美金之
    事實，又被告所稱之辯，係將自己之美金外幣借用他人戶頭存放，既非一般常見
    作法，自應以留下書面證據藉以釐清財產歸屬，方屬合理，被告竟未能提出證明
    其確有借用父親戶頭存放美金之證據，以供本院調查，其此部份所辯，自屬無據
    ，殊難採信，是被告明知非自己之美金，而仍以廖朝名義向銀行提領入己，自堪
    認其主觀上確有不法所有之意圖無訛。
(四)綜上，被告此部份犯行，亦事證明確，可以認定。
三、核被告所為，犯罪事實一、部分，係犯刑法第二百十六條、第二百十條之行使偽
    造私文書罪及同法第三百三十九條第一項之詐欺取財罪，其盜用丁○○印章及偽
    造丁○○署押之犯行，為偽造私文書之階段行為，又其偽造私文書之低度行為，
    應為行使偽造私文書之高度行為所吸收均不另論罪，又被告以詐欺犯行取得解約
    金支票後，固另以詐術使自訴人丁○○交付存摺及提款卡，供其利用該帳戶存入
    上開支票交換兌現，並以提款卡將兌現後之現金領出，然被告此部分行為，均係
    其因詐欺犯行取得支票財物既遂而侵害被害人之財產法益後，出於將支票兌現取
    得與支票面額等值金錢之為目的所為之變現行為，並未侵害新法益，而應認係不
    罰後行為，亦不另論罪；就犯罪事實二、部分，被告偽造「台北銀行外匯活期存
    款取款憑條」及「台北銀行存摺類存款取款憑條」並加以行使部分，係犯刑法第
    二百十六條、二百十條之行使偽造私文書罪，其以冒用廖朝名義，使銀行行員陷
    於錯誤，將上開美金一千九百五十元兌換為新臺幣後之現金交其領取，則另犯刑
法第三百三十九條第一項之詐欺取財罪，被告盜用廖朝印章之犯行，為偽造私文
    書之階段行為，又其偽造私文書之低度行為，應為行使偽造私文書之高度行為所
    吸收、均不另論罪，自訴人自訴意旨業已敘明被告以行使偽造私文書方式，取得
    國泰保險公司給付之解約金支票及台北銀行交付之廖朝存款等事實，然自訴人以
    被告所為係涉犯侵占罪云云，引用法條，尚有未洽，然依刑事訴訟第三百二十條
    之規定，自訴狀並非必須記載起訴法條，因此法院不受自訴狀所載上開法條之拘
    束，亦無庸變更自訴法條，惟本院仍應就上開事實係構成刑法第三百三十九條第
    一項之詐欺取財罪予以審理，附此敘明。被告與自訴人丁○○就犯罪事實二、所
    載，被告偽造取款憑條，自廖朝愛心存款帳戶提領二十萬三千五百五十元之行使
    偽造私文書犯行，有犯意聯絡及行為分擔，應論以共同正犯。被告所犯如犯罪事
    實一、二、所載多次行使偽造私文書犯行，各時間緊接，所犯之罪構成要件相同
    ，顯係分別基於概括犯意為之，應各依刑法第五十六條之規定，以一罪論，並均
    加重其刑；又被告所犯行使偽造私文書罪與詐欺取財二罪間，有方法結果之關係
    ，為牽連犯，應各依刑法第五十五條之規定，分別從一重論以行使偽造私文書罪
    。被告所犯二行使造私文書罪，犯意個別，應予分論併罰。爰審酌被告犯罪之動
    機、目的、犯後坦承部分犯行之態度、詐得金錢之數額，並其智識程度等一切情
    狀，分別量處如主文所示之刑，並各諭知易科罰金之執行標準，並依法定應執行
    之刑，以示懲儆。又被告所為犯罪事實一、之行為後，刑法第四十一條已於九十
    年一月十日修正公布，並自同年月十二日生效，得易科罰金者，修正為犯最重本
    刑為五年以下有期徒刑以下之刑之罪，惟上開修正係關於得易科罰金之要件，核
    屬執行之事項，要與罪刑之輕重無涉，自應一律適用裁判時之新法，而不生新舊
    法比較之問題（最高法院二十四年七月一日民刑庭總會決議、二十九年度上字第
    五二五號判例、臺灣高等法院暨所屬法院九十年法律座談會決議均參照），附此
    敘明。附表所示之偽造署押，應依刑法第二百十九條之規定，宣告沒收。
四、末查：
(一)自訴意旨（九十年自字第二七八號）另以：被告未經自訴人丁○○之同意，擅自
    以丁○○名義填寫申請書，先後將自訴人丁○○投保之萬代福二一一終身壽險保
    額由一百萬元減縮為五十萬元，並將之轉換為美滿人生三一二終身壽險，因認被
    告此部份尚涉有行使偽造私文書之罪嫌云云。訊據被告固不否認有以自訴人丁○○名義辦理上開保險變更之事實，惟堅詞否認有行使偽造私文書之犯行，辯稱：
    該等變更均係父親廖朝指示其前往辦理云等語。經查，自訴人丁○○投保上開保
    險，有授權其父廖朝代為處理相關事宜，廖朝則再指示被告前往辦理等情，業據
    認定如前，又上開保額減縮後保費減為一半乙情，業據證人游唐嬌雲到院證述明
    確（見本院九十二年四月十一日訊問筆錄），而上開保險自八十五年十月一日起
    減縮保額後，仍繼續按期繳納保費至八十九年四月二十八日（即相當於十五期之
    保險費），亦有國泰人壽保險股份有限公司九十一年一月十七日國壽字第一○一
    ○三二一號函附繳費狀況表一紙在卷可憑，是由上開長達近四年之時間，系爭保
    險均僅按減縮保額後之保費繳納乙節觀之，廖朝對於保額減縮之事，應有明知，
    方屬合理，又系爭保險係因依游唐嬌雲之建議而辦理轉換，且轉換後之保險保費
    與原來之保險差不多，但保障較好乙情，復據證人游唐嬌雲證述明確（同上筆錄
    ），亦難認被告有何需未經授權而擅自轉換系爭保險之不良動機，是被告前揭所
    辯尚屬合理有據。至被告於辦理系爭保險轉換時，未經徵詢丁○○，即自行填寫
    轉換申請書應檢附之健康狀況調查表乙情，固據被告自承在卷，然此或係被告為
    圖一時便宜行事所致，該等作法於目前保險推銷實務上亦非鮮見，尚難據此而謂
    被告係刻意隱瞞自訴人丁○○，並未經廖朝之指示，而擅自轉換系爭保險。此外
    ，復查無積極證據足以認定被告有自訴人丁○○所指此部份犯行，原應為被告無
    罪之諭知，惟自訴人丁○○自訴意旨認被告此部份犯行，與上開論罪科刑之犯罪
    事實一、之間，有連續犯之裁判上一罪關係，爰不另為無罪之諭知。
(二)自訴意旨（九十年自字第二七九號）另以：被告於父親廖朝死亡之翌日（九十年
    六月二十九日）前往台北銀行士林分行，先將其父親廖朝存放於第000000
    000000號外匯活期存款帳戶內之加拿大幣八千八百元及加拿大幣六十五元
    辦理結匯為新臺幣十九萬八千一百七十六元及一千四百六十四元後，轉存入廖朝
    於同一分行開立之活期儲蓄存款帳戶，嗣再冒用廖朝名義將該等款項領出供己花
    用，因認被告尚涉有侵占罪嫌云云。訊據被告堅詞否認有何侵占該二筆加拿大幣
    之犯行，辯稱：父親廖朝外幣存款帳戶內之加拿大幣均係伊所有，僅暫借父親之
    外幣帳戶存放，伊於父親過世後將之領出，並無不法所有之意圖等語。經查，被
    告於上開時、地辦理結匯之加拿大幣二筆，係廖朝於九十年一月二十日以轉帳收
    入加拿大幣一萬八千元之餘額，有自訴人提出之廖朝外匯活期存款帳戶存摺影本
    在卷可憑；又查，該筆加拿大幣一萬八千元係自被告開設於台北銀行士林分行之
    外匯活期存款帳戶（帳號：00000000000－0號）匯入乙情，亦有被
    告上開外匯帳戶存摺影本在卷可憑，是被告辯稱：伊所提領廖朝帳戶內之加拿大
    幣，係伊暫借廖朝戶頭存放之辯，尚非無據，自訴人等復未能舉出可供證明被告
    自其帳戶內匯入廖朝帳戶之加拿大幣，係被告侵占廖朝財產之所得之證據以供本
    院查證，而依卷內資料，復查無其他積極證據足證自訴人等所指被告此部分之犯
    行，無從證明被告犯罪，原應就此部分為被告無罪之諭知，惟自訴人等自訴意旨
    認被告此部份犯行，與上開論罪科刑之犯罪事實二、之間，有連續犯之裁判上一
    罪關係，爰不另為無罪之諭知。
(三)自訴意旨（九十年自字第二七九號）另以：自訴人丁○○、丙○○於八十年間出
    賣土地得款八百五十萬元均交付渠等父親廖朝代為保管，廖朝則再託由被告保管
    ，詎被告竟意圖為自己不法之所有，在不詳之時間將上開款項均侵占入己，因認
    被告涉有侵占罪嫌云云。訊據被告堅決否認此部份犯行，辯稱：伊自八十二年四
    月間接管父親名下存款九百萬零八千二百五十九元，因父親廖朝自八十年起除銀
    行存款利息收入外，並無其他收入，是父親平日支出（包括父親生前給付女性友
    人「秀卿」）均自該筆款項中支出，且自訴人等亦陸續向父親借支花用，是迄至
    父親過世前，該筆款項即已使用將近殆盡等語。經查，自訴人等於起訴之初，係
    指訴父親廖朝名下合計約二千萬元之數筆定存遭被告侵占，後於本院調查時，改
    稱父親定存一千零五萬元遭被告侵占，嗣於本院審理時，復改稱係自訴人丁○○
    、丙○○出賣土地得款八百五十萬元交付父親廖朝保管而遭被告侵占，先後指訴
    遭侵占款項之金額、所有人等重要事項出入甚大，已難遽信何者為真；其次，自
    訴人丁○○、丙○○等如確於八十年間即將自己出賣土地之款項八百五十萬交由
    父親保管，以該等款項之鉅，渠等竟於十年間未曾就該筆款項之管理情形加以聞
    問，迄至九十年父親過世時，始遽知已遭被告全數侵占，此等說詞，亦顯與常情
    有悖，又縱令自訴人等確實未曾聞問自己金錢之狀況，然廖朝既已受託保管該筆
    款項，要無可能對於該筆款項之使用全然不知，亦當無可能容忍被告於十年間將
    該筆款項全數侵吞殆盡，而未予查知及追究；再者，卷附「現金簿」一本係被告
    於廖朝死後，依自訴人等之要求，提出記載廖朝名下財產收支之帳冊，由帳冊之
    外觀保存情況、所載內容詳細程度及提出之時間等情研判，堪認並非事後編造，
    又依該「現金簿」所載內容觀之，於八十四年十二月三十一日之餘額尚為四百二
    十六萬五千一百七十五元，迄至八十五年十二月三十日，結餘僅剩二百六十八萬
    八千二百二十元，僅經一年時間即減少近二百萬元，而觀其支出明細包括：「父
    親還債」、「繳交所得稅」、「購買檳榔樹」、「父親零用」、「兄所得稅」、
    「兄借支」、「代美鳳匯房貸」、「姐大陸行」、「匯秀卿」、「地價稅－兄」
    、「地價稅－慧」等名目，範圍包括廖朝個人支出及為自訴人等之支出，足認被
    告辯稱：自訴人等及廖朝均有陸續開支伊保管之廖朝名下存款等語，尚屬有據，
    可以採信，又依上開金錢支出之程度，縱令自訴人所指有將八百五十萬元之款項
    於八十年間交予廖朝保管等情屬實，該款項於廖朝亡故前之十年間陸續支用殆盡
    ，亦絕非全無可能，此由自訴代理人於本院審理時陳稱：廖朝之兄弟即自訴人等
    之叔輩，於廖朝生前曾經有給廖朝錢等語，益徵明確。綜上各情，自訴人等所舉
    證據，尚無從使本院確信被告有自訴人等所指此部分之侵占犯行，無從證明被告
    犯罪，原應就此部分為被告無罪之諭知，惟自訴人等自訴意旨認被告此部份犯行
    ，與上開論罪科刑之犯罪事實二、之間，有牽連犯之裁判上一罪關係，爰不另為
    無罪之諭知。
五、自訴人丁○○涉犯上開所述共同行使偽造私文書罪嫌，應由檢察官另行偵處，附
    此敘明。
據上論斷，應依刑事訴訟法第三百四十三條、第二百九十九條第一項前段，刑法第五
十六條、第二十八條、第二百十六條、第二百十條、第三百三十九條第一項、第五十
五條、第四十一條第一項、第五十一條第五款、第二百十九條，罰金罰鍰提高標準條
例第一條前段、第二條，判決如主文。
中      華      民      國    九十二    年      九      月    二十四    日
                                    臺灣士林地方法院刑事第四庭
                                    審判長法  官  謝  靜  恒
                                          法  官  趙  文  卿
                                          法  官  吳  祚  丞
右正本證明與原本無異。
如不服本件判決，得自判決送達之日起十日內，向本院提起上訴。
                                          書記官  林  立  原
中      華      民      國    九十二    年      九      月     三十     日
附錄本判決論罪科刑依據之法條：
中華民國刑法第二百十六條：
 (行使偽造變造或登載不實之文書罪)
  行使第二百十條至第二百十五條之文書者，依偽造、變造文書或登載不實事項或使
  登載不實事項之規定處斷。
中華民國刑法第二百十條：
 (偽造變造私文書罪)
  偽造、變造私文書，足以生損害於公眾或他人者，處五年以下有期徒刑。
中華民國刑法第三百三十九條第一項：
 (普通詐欺罪)
  意圖為自己或第三人不法之所有，以詐術使人將本人或第三人之物交付者，處五年
  以下有期徒刑、拘役或科或併科一千元以下罰金。
中華民國刑法第二百十九條：
 (沒收之特例)
  偽造之印章、印文或署押，不問屬於犯人與否，沒收之。
附表：
一、解約給付申請書，申請人欄內：「丁○○」署押壹枚。
二、國泰人壽保險股份有限公司給付收據，受款人欄內：「丁○○」署押壹枚。


司法院資訊處製作；財團法人民間司法改革基金會備份。
